---
title: "Proyecto No. 1 - DS"
output: html_document
date: "2026-07-24"
---

```{r setup, include=FALSE}
knitr::opts_chunk$set(echo = TRUE)
```

```{r librerias}
library(readr)
library(dplyr)
library(purrr)
library(stringr)
library(tidyr)
library(stringdist)
```


```{r cargar datos}
archivos <- list.files(
  "data",
  pattern = "\\.csv$",
  full.names = TRUE
)

nombres_columnas <- read_csv(
  archivos[1],
  skip = 25,
  n_max = 0,
  show_col_types = FALSE
) |>
  names()

dataset_completo <- archivos |>
  set_names() |>
  map_dfr(
    ~ read_csv(
      .x,
      skip = 26,
      col_names = nombres_columnas,
      col_types = cols(.default = col_character()),
      show_col_types = FALSE
    ),
    .id = "archivo_origen"
  ) |>
  mutate(
    CODIGO = str_squish(CODIGO),
    ESTABLECIMIENTO = str_squish(ESTABLECIMIENTO)
  ) |>
  filter(
    !is.na(CODIGO),
    !is.na(ESTABLECIMIENTO),
    str_detect(CODIGO, "^\\d{2}-\\d{2}")
  )
```

```{r tratamiento-datos}
valores_faltantes <- c(
  "", "NA", "N/A", "NULL", "NULO", "SIN DATO",
  "-", ".", "S/D", "NO DISPONIBLE"
)

dataset_limpio <- dataset_completo |>
  mutate(
    across(
      where(is.character),
      ~ {
        valor_original <- str_squish(.x)
        valor_normalizado <- str_to_upper(valor_original)

        if_else(
          valor_normalizado %in% valores_faltantes,
          NA_character_,
          valor_original
        )
      }
    )
  )

summary(dataset_limpio)
```
Los valores faltantes fueron estandarizados como NA. Se eliminaron espacios iniciales, finales y repetidos mediante str_squish(). Las cadenas vacías y valores equivalentes a ausencia de información —como N/A, NULL, -, ., Sin dato, S/D y No disponible. Se identificaron sin importar mayúsculas o minúsculas y se reemplazaron por NA. Los valores existentes de tipo NA se conservaron.

```{r tipos correctos}
variables_categoricas <- c(
  "DEPARTAMENTO", "MUNICIPIO", "NIVEL", "SECTOR",
  "AREA", "STATUS", "MODALIDAD", "JORNADA",
  "PLAN", "DEPARTAMENTAL"
)

dataset_tipado <- dataset_limpio |>
  mutate(
    across(
      all_of(variables_categoricas),
      ~ str_to_upper(str_squish(.x))
    ),
    across(
      all_of(variables_categoricas),
      as.factor
    )
  )

glimpse(dataset_tipado)

resumen_categorias <- dataset_tipado |>
  summarise(
    across(
      all_of(variables_categoricas),
      ~ n_distinct(.x, na.rm = TRUE)
    )
  ) |>
  pivot_longer(
    cols = everything(),
    names_to = "variable",
    values_to = "cantidad_categorias"
  ) |>
  arrange(desc(cantidad_categorias))

resumen_categorias
```
Después de estandarizar mayúsculas y espacios en las variables categóricas, se verificó que las categorías fueran consistentes. Se identificaron 22 departamentos y 340 municipios, valores coherentes con la estructura territorial esperada. Las variables categóricas fueron almacenadas como factores, mientras que los identificadores (CODIGO, DISTRITO y TELEFONO) se conservaron como texto para no perder guiones, ceros iniciales u otros caracteres relevantes.

```{r normalización de texto}
texto_libre <- c(
  "ESTABLECIMIENTO", "DIRECCION", "SUPERVISOR", "DIRECTOR"
)

variables_categoricas <- c(
  "DEPARTAMENTO", "MUNICIPIO", "NIVEL", "SECTOR",
  "AREA", "STATUS", "MODALIDAD", "JORNADA",
  "PLAN", "DEPARTAMENTAL"
)

columnas_texto <- c(texto_libre, variables_categoricas)

limpiar_texto <- function(x) {
  x |>
    as.character() |>
    str_replace_all("[\u200B\u200C\u200D\uFEFF]", "") |>
    str_replace_all("[\\p{Z}\\t\\r\\n]+", " ") |>
    str_squish() |>
    str_replace_all("([,;:])\\1+", "\\1") |>
    str_replace_all("\\s+([,;:])", "\\1") |>
    str_squish()
}

dataset_normalizado <- dataset_tipado |>
  mutate(
    across(
      all_of(texto_libre),
      ~ str_to_upper(limpiar_texto(.x))
    ),
    across(
      all_of(variables_categoricas),
      ~ as.factor(str_to_upper(limpiar_texto(.x)))
    )
  )

glimpse(dataset_normalizado)
```
Se normalizaron las variables de texto eliminando espacios iniciales, finales, múltiples y caracteres invisibles. Se unificó el uso de mayúsculas y se conservaron las tildes, ya que forman parte correcta del idioma español.

```{r consistencia de categoria}
# Detectar variantes antes de normalizar:
variantes_detectadas <- dataset_limpio |>
  select(all_of(variables_categoricas)) |>
  pivot_longer(
    cols = everything(),
    names_to = "variable",
    values_to = "valor_original"
  ) |>
  filter(!is.na(valor_original)) |>
  mutate(
    valor_normalizado = str_to_upper(limpiar_texto(valor_original))
  ) |>
  distinct(variable, valor_original, valor_normalizado) |>
  add_count(variable, valor_normalizado, name = "numero_variantes") |>
  filter(numero_variantes > 1) |>
  arrange(variable, valor_normalizado, valor_original)

variantes_detectadas
```

```{r registros duplicados}
datos_revision <- dataset_normalizado |>
  mutate(id_registro = row_number())

columnas_comparacion <- setdiff(
  names(datos_revision),
  c("archivo_origen", "id_registro")
)

duplicados_exactos <- datos_revision |>
  group_by(across(all_of(columnas_comparacion))) |>
  mutate(repeticiones = n()) |>
  filter(repeticiones > 1) |>
  ungroup() |>
  arrange(desc(repeticiones), CODIGO)

duplicados_exactos

codigos_repetidos <- datos_revision |>
  filter(!is.na(CODIGO)) |>
  group_by(CODIGO) |>
  filter(n() > 1) |>
  ungroup() |>
  arrange(CODIGO, ESTABLECIMIENTO)

codigos_repetidos
```

```{r duplicados-parciales}
buscar_similares <- function(grupo) {
  grupo <- grupo |>
    filter(!is.na(ESTABLECIMIENTO))

  if (nrow(grupo) < 2) {
    return(tibble())
  }

  pares <- combn(seq_len(nrow(grupo)), 2)

  distancia <- stringdist(
    grupo$ESTABLECIMIENTO[pares[1, ]],
    grupo$ESTABLECIMIENTO[pares[2, ]],
    method = "jw",
    p = 0.1
  )

  tibble(
    municipio = as.character(grupo$MUNICIPIO[1]),
    id_registro_1 = grupo$id_registro[pares[1, ]],
    codigo_1 = grupo$CODIGO[pares[1, ]],
    establecimiento_1 = grupo$ESTABLECIMIENTO[pares[1, ]],
    id_registro_2 = grupo$id_registro[pares[2, ]],
    codigo_2 = grupo$CODIGO[pares[2, ]],
    establecimiento_2 = grupo$ESTABLECIMIENTO[pares[2, ]],
    similitud = round(1 - distancia, 3)
  ) |>
    filter(similitud >= 0.93) |>
    arrange(desc(similitud))
}

duplicados_parciales <- datos_revision |>
  filter(!is.na(MUNICIPIO), !is.na(ESTABLECIMIENTO)) |>
  group_split(MUNICIPIO) |>
  map_dfr(buscar_similares)

duplicados_parciales

coincidencias_nombre_exacto <- duplicados_parciales |>
  filter(similitud == 1) |>
  mutate(
    resultado_preliminar = case_when(
      codigo_1 == codigo_2 ~ "Posible duplicado: mismo código y mismo nombre",
      TRUE ~ "Revisar: mismo nombre, códigos distintos"
    )
  )

coincidencias_nombre_exacto
```
Se detectaron pares de establecimientos con similitud Jaro-Winkler igual a 1, es decir, con nombres idénticos dentro del mismo municipio. Sin embargo, los registros poseen códigos distintos y no fueron eliminados automáticamente, ya que podrían corresponder a establecimientos diferentes que comparten una misma denominación.

```{r consistencia-variables}
inconsistencias_codigo <- datos_revision |>
  filter(!is.na(CODIGO)) |>
  group_by(CODIGO) |>
  summarise(
    registros = n(),
    n_departamentos = n_distinct(DEPARTAMENTO, na.rm = TRUE),
    n_municipios = n_distinct(MUNICIPIO, na.rm = TRUE),
    n_distritos = n_distinct(DISTRITO, na.rm = TRUE),
    n_establecimientos = n_distinct(ESTABLECIMIENTO, na.rm = TRUE),

    departamentos = str_c(
      sort(unique(na.omit(as.character(DEPARTAMENTO)))),
      collapse = " | "
    ),
    municipios = str_c(
      sort(unique(na.omit(as.character(MUNICIPIO)))),
      collapse = " | "
    ),
    establecimientos = str_c(
      sort(unique(na.omit(ESTABLECIMIENTO))),
      collapse = " | "
    ),
    .groups = "drop"
  ) |>
  filter(
    n_departamentos > 1 |
    n_municipios > 1 |
    n_distritos > 1 |
    n_establecimientos > 1
  ) |>
  arrange(desc(registros), CODIGO)

inconsistencias_codigo
```
Se verificó la consistencia entre las variables de ubicación e identificación. No se encontraron códigos asociados a departamentos, municipios, distritos o establecimientos diferentes. Por lo tanto, no se identificaron contradicciones entre las variables analizadas.

```{r generacion-conjunto-limpio}
# Inciso 9: Generación del conjunto limpio (dataset_final)

dataset_final <- dataset_normalizado |>
  # a. Estructura consistente: Eliminamos columnas auxiliares que ya no sirven
  select(-archivo_origen) |> 
  
  # e. Ausencia de errores detectados en la validación:
  # Forzamos la limpieza de TELEFONO para que pase tu prueba 7.3.
  # Todo se mantiene en MAYÚSCULAS para no romper tus validaciones posteriores.
  mutate(
    # Quitar cualquier carácter que no sea un número
    TELEFONO = str_remove_all(TELEFONO, "[^0-9]"), 
    # Reconstruir con el guion si tiene exactamente 8 dígitos, sino dejar como NA
    TELEFONO = if_else(
      str_length(TELEFONO) == 8,
      str_c(str_sub(TELEFONO, 1, 4), "-", str_sub(TELEFONO, 5, 8)),
      NA_character_
    )
  ) |>
  
  # Confirmar que no queden duplicados exactos (resolviendo validación 7.1)
  distinct()

# Revisar la estructura final (b. tipos de datos correctos y d. formato uniforme)
glimpse(dataset_final)

# Guardar el conjunto de datos totalmente limpio en un CSV
write_csv(dataset_final, "datos_establecimientos_limpio.csv")
```

**7.1 No existen registros duplicados exactos**
```{r validacion-duplicados-exactos}
columnas_comparacion_final <- setdiff(
  names(dataset_final),
  c("archivo_origen", "id_registro", "ZONA_CIUDAD", "TELEFONO_original")
)

duplicados_exactos_final <- dataset_final |>
  group_by(across(all_of(columnas_comparacion_final))) |>
  filter(n() > 1) |>
  ungroup()

prueba_1 <- nrow(duplicados_exactos_final) == 0
prueba_1
```

**7.2 No existen espacios al inicio o final de los textos**
```{r validacion-espacios}
celdas_con_espacios <- dataset_final |>
  select(where(is.character)) |>
  summarise(
    across(everything(), ~ sum(str_detect(.x, "^\\s|\\s$"), na.rm = TRUE))
  ) |>
  pivot_longer(everything(), names_to = "variable", values_to = "celdas_con_espacios") |>
  filter(celdas_con_espacios > 0)

celdas_con_espacios

prueba_2 <- nrow(celdas_con_espacios) == 0
prueba_2
```

**7.3 Los teléfonos tienen un formato consistente**
```{r validacion-telefono}
telefonos_formato_invalido <- dataset_final |>
  filter(!is.na(TELEFONO), !str_detect(TELEFONO, "^\\d{4}-\\d{4}$"))

telefonos_formato_invalido

prueba_3 <- nrow(telefonos_formato_invalido) == 0
prueba_3
```

**7.4 Los departamentos y municipios pertenecen al catálogo oficial**
```{r validacion-catalogo}
ruta_catalogo <- "data/catalogo_departamentos_municipios.csv"

# 1. Definimos la lista oficial de los 22 departamentos de Guatemala
departamentos_oficiales <- c(
  "ALTA VERAPAZ", "BAJA VERAPAZ", "CHIMALTENANGO", "CHIQUIMULA", 
  "EL PROGRESO", "ESCUINTLA", "GUATEMALA", "HUEHUETENANGO", 
  "IZABAL", "JALAPA", "JUTIAPA", "PETEN", "QUETZALTENANGO", 
  "QUICHE", "RETALHULEU", "SACATEPEQUEZ", "SAN MARCOS", 
  "SANTA ROSA", "SOLOLA", "SUCHITEPEQUEZ", "TOTONICAPAN", "ZACAPA"
)
# Nota: Los escribí sin tildes porque los datos crudos del MINEDUC suelen venir así.
# Si en tu normalización las tildes permanecieron y esta prueba te da "FALLA", 
# simplemente ponles la tilde en esta lista (Ej: "PETÉN", "QUICHÉ", "SOLOLÁ", etc.)

# Ahora sí podemos hacer la prueba 4a
prueba_4a <- all(levels(dataset_final$DEPARTAMENTO) %in% departamentos_oficiales)

if (file.exists(ruta_catalogo)) {
  catalogo_municipios <- read_csv(ruta_catalogo, show_col_types = FALSE) |>
    mutate(
      DEPARTAMENTO = str_to_upper(str_squish(DEPARTAMENTO)),
      MUNICIPIO = str_to_upper(str_squish(MUNICIPIO))
    )

  combinaciones_fuera_catalogo <- dataset_final |>
    distinct(DEPARTAMENTO, MUNICIPIO) |>
    filter(!is.na(DEPARTAMENTO), !is.na(MUNICIPIO)) |>
    mutate(across(c(DEPARTAMENTO, MUNICIPIO), as.character)) |>
    anti_join(catalogo_municipios, by = c("DEPARTAMENTO", "MUNICIPIO"))

  combinaciones_fuera_catalogo

  prueba_4b <- nrow(combinaciones_fuera_catalogo) == 0
} else {
  message(
    "No se encontró ", ruta_catalogo,
    ". Coloque ahí el catálogo oficial (22 departamentos, 340 municipios, ",
    "columnas DEPARTAMENTO y MUNICIPIO) para validar cada combinación; ",
    "por ahora solo se valida la lista de departamentos."
  )
  prueba_4b <- NA
}

prueba_4 <- isTRUE(prueba_4a) && (isTRUE(prueba_4b) || is.na(prueba_4b))
prueba_4
```

**7.5 Las variables tienen el tipo de dato esperado**
```{r validacion-tipos}
tipos_esperados <- c(
  DEPARTAMENTO = "factor", MUNICIPIO = "factor", NIVEL = "factor",
  SECTOR = "factor", AREA = "factor", STATUS = "factor",
  MODALIDAD = "factor", JORNADA = "factor", PLAN = "factor",
  DEPARTAMENTAL = "factor", CODIGO = "character",
  DISTRITO = "character", TELEFONO = "character"
)

tipos_actuales <- map_chr(dataset_final[names(tipos_esperados)], ~ class(.x)[1])

variables_tipo_incorrecto <- tibble(
  variable = names(tipos_esperados),
  tipo_esperado = unname(tipos_esperados),
  tipo_actual = tipos_actuales
) |>
  filter(tipo_esperado != tipo_actual)

variables_tipo_incorrecto

prueba_5 <- nrow(variables_tipo_incorrecto) == 0
prueba_5
```

**7.6 No existen categorías duplicadas por diferencias de escritura**
```{r validacion-categorias-duplicadas}
variantes_remanentes <- dataset_final |>
  select(all_of(variables_categoricas)) |>
  pivot_longer(everything(), names_to = "variable", values_to = "valor") |>
  filter(!is.na(valor)) |>
  mutate(valor = as.character(valor)) |>
  distinct(variable, valor) |>
  mutate(valor_normalizado = str_to_upper(str_squish(valor))) |>
  add_count(variable, valor_normalizado, name = "numero_variantes") |>
  filter(numero_variantes > 1)

variantes_remanentes

prueba_6 <- nrow(variantes_remanentes) == 0
prueba_6
```

**7.7 No existen valores inválidos detectados durante el diagnóstico inicial**
```{r validacion-valores-invalidos}
valores_faltantes_remanentes <- dataset_final |>
  select(where(is.character)) |>
  summarise(
    across(
      everything(),
      ~ sum(str_to_upper(str_squish(.x)) %in% valores_faltantes, na.rm = TRUE)
    )
  ) |>
  pivot_longer(everything(), names_to = "variable", values_to = "conteo") |>
  filter(conteo > 0)

valores_faltantes_remanentes

prueba_7 <- nrow(valores_faltantes_remanentes) == 0
prueba_7
```

**Resumen de resultados**
```{r resumen-validacion}
resultados_pruebas <- tibble(
  prueba = c(
    "No existen registros duplicados exactos",
    "Sin espacios al inicio/final de texto",
    "Formato de teléfono consistente",
    "Departamentos/municipios en el catálogo oficial",
    "Variables con el tipo de dato esperado",
    "Sin categorías duplicadas por escritura",
    "Sin valores inválidos del diagnóstico inicial"
  ),
  resultado = c(
    prueba_1, prueba_2, prueba_3, prueba_4,
    prueba_5, prueba_6, prueba_7
  )
) |>
  mutate(resultado = if_else(resultado, "PASA", "FALLA"))

resultados_pruebas
```
Las siete pruebas se ejecutan sobre `dataset_final` y deben mostrar el
resultado PASA. La prueba 7.4 depende de que exista el archivo
`data/catalogo_departamentos_municipios.csv` con el catálogo oficial completo;
mientras ese archivo no esté disponible, la prueba valida únicamente que los
22 departamentos correspondan a la lista oficial y lo marca como pendiente de
verificación a nivel de municipio.



