---
title: "Proyecto No. 1 - DS"
output: html_document
date: "2026-07-24"
---

```{r setup, include=FALSE}
knitr::opts_chunk$set(echo = TRUE)
```

```{r librerias}
library(readr)
library(dplyr)
library(purrr)
library(stringr)
library(tidyr)
```


```{r cargar datos}
archivos <- list.files(
  "data",
  pattern = "\\.csv$",
  full.names = TRUE
)

nombres_columnas <- read_csv(
  archivos[1],
  skip = 25,
  n_max = 0,
  show_col_types = FALSE
) |>
  names()

dataset_completo <- archivos |>
  set_names() |>
  map_dfr(
    ~ read_csv(
      .x,
      skip = 26,
      col_names = nombres_columnas,
      col_types = cols(.default = col_character()),
      show_col_types = FALSE
    ),
    .id = "archivo_origen"
  ) |>
  mutate(
    CODIGO = str_squish(CODIGO),
    ESTABLECIMIENTO = str_squish(ESTABLECIMIENTO)
  ) |>
  filter(
    !is.na(CODIGO),
    !is.na(ESTABLECIMIENTO),
    str_detect(CODIGO, "^\\d{2}-\\d{2}")
  )
```

```{r tratamiento-datos}
valores_faltantes <- c(
  "", "NA", "N/A", "NULL", "NULO", "SIN DATO",
  "-", ".", "S/D", "NO DISPONIBLE"
)

dataset_limpio <- dataset_completo |>
  mutate(
    across(
      where(is.character),
      ~ {
        valor_original <- str_squish(.x)
        valor_normalizado <- str_to_upper(valor_original)

        if_else(
          valor_normalizado %in% valores_faltantes,
          NA_character_,
          valor_original
        )
      }
    )
  )

summary(dataset_limpio)
```
Los valores faltantes fueron estandarizados como NA. Se eliminaron espacios iniciales, finales y repetidos mediante str_squish(). Las cadenas vacías y valores equivalentes a ausencia de información —como N/A, NULL, -, ., Sin dato, S/D y No disponible. Se identificaron sin importar mayúsculas o minúsculas y se reemplazaron por NA. Los valores existentes de tipo NA se conservaron.

```{r tipos correctos}
variables_categoricas <- c(
  "DEPARTAMENTO", "MUNICIPIO", "NIVEL", "SECTOR",
  "AREA", "STATUS", "MODALIDAD", "JORNADA",
  "PLAN", "DEPARTAMENTAL"
)

dataset_tipado <- dataset_limpio |>
  mutate(
    across(
      all_of(variables_categoricas),
      ~ str_to_upper(str_squish(.x))
    ),
    across(
      all_of(variables_categoricas),
      as.factor
    )
  )

glimpse(dataset_tipado)

resumen_categorias <- dataset_tipado |>
  summarise(
    across(
      all_of(variables_categoricas),
      ~ n_distinct(.x, na.rm = TRUE)
    )
  ) |>
  pivot_longer(
    cols = everything(),
    names_to = "variable",
    values_to = "cantidad_categorias"
  ) |>
  arrange(desc(cantidad_categorias))

resumen_categorias
```
Después de estandarizar mayúsculas y espacios en las variables categóricas, se verificó que las categorías fueran consistentes. Se identificaron 22 departamentos y 340 municipios, valores coherentes con la estructura territorial esperada. Las variables categóricas fueron almacenadas como factores, mientras que los identificadores (CODIGO, DISTRITO y TELEFONO) se conservaron como texto para no perder guiones, ceros iniciales u otros caracteres relevantes.

```{r normalización de texto}
texto_libre <- c(
  "ESTABLECIMIENTO", "DIRECCION", "SUPERVISOR", "DIRECTOR"
)

variables_categoricas <- c(
  "DEPARTAMENTO", "MUNICIPIO", "NIVEL", "SECTOR",
  "AREA", "STATUS", "MODALIDAD", "JORNADA",
  "PLAN", "DEPARTAMENTAL"
)

columnas_texto <- c(texto_libre, variables_categoricas)

limpiar_texto <- function(x) {
  x |>
    as.character() |>
    str_replace_all("[\u200B\u200C\u200D\uFEFF]", "") |>
    str_replace_all("[\\p{Z}\\t\\r\\n]+", " ") |>
    str_squish() |>
    str_replace_all("([,;:])\\1+", "\\1") |>
    str_replace_all("\\s+([,;:])", "\\1") |>
    str_squish()
}

dataset_normalizado <- dataset_tipado |>
  mutate(
    across(
      all_of(texto_libre),
      ~ str_to_upper(limpiar_texto(.x))
    ),
    across(
      all_of(variables_categoricas),
      ~ as.factor(str_to_upper(limpiar_texto(.x)))
    )
  )

glimpse(dataset_normalizado)
```





